Inventaris van het archief van de Algemene Secretarie van het ministerie van Defensie: beleidsterrein Overheidsinformatievoorziening, 1955 - 1980
Nationaal Archief, Den Haag
Ministerie van Defensie; Algemene Secretarie, Beleidsterrein Overheidsinformatievoorziening
Defensie / Overheidspersoneel
1955-1980
5380
0.20 meter; 11 inventarisnummers.
Normale geschreven, getypte en gedrukte documenten, geen bijzondere handschriften.
Nationaal Archief, Den Haag
Ministerie van Oorlog, Algemene Secretarie, tot 1959
Ministerie van Defensie, Algemene Secretarie, vanaf 1959
Dit deelarchief van de Algemene Secretarie heeft betrekking op het archief- en bibliotheekwezen binnen Defensie. De stukken zijn voornamelijk richtlijnen omtrent de behandeling en beheer van post- en archiefstukken, en dossiers over de automatisering op het ministerie en binnen de krijgsmacht.
Archiefvorming
Geschiedenis van de archiefvormer
Algemene secretarie, plaats van de Centrale Post- en Archiefzaken en zijn voorgangers binnen het ministerie
Zolang er post werd ontvangen en verzonden was er bij de departementen van algemeen bestuur sprake van een inrichting, veelal secretarie genaamd, welke met deze postbehandeling was belast. Om te komen tot een eenduidige en gestandaardiseerde verwerking werd de procedure in de Koninklijke Besluiten (KB) van 14 september 1823
Koninklijk Besluit van 4 september 1823, nr.7
en 2 oktober 1950, Staatsblad K 425 vastgelegd.
Koninklijk Besluit van 2 oktober 1950, nr. K425
Alle inkomende stukken werden namelijk in die tijd door het hoofd van het departement geopend en aan de secretaris afgegeven en welke op zijn beurt de stukken in een agenda inschreef en van een algemeen doorlopend dagnummer voorzag welk op de stukken naast het exhibitum werd geplaatst.
Vervolgens werd het in een tijdrekenkundige orde volgens datum en nummer van de agenda gerangschikt. Via een index in de vorm van een hoofden- of rubriekenlijst, klapper en naamlijst werd het archief toegankelijk op onderwerp.
Met de introductie van het fiche doorschrijfsysteem en de eerste vormen van geautomatiseerde registratie werd het archief gevormd in dossiers.
Periode 1945-1959
In de bovengenoemde periode bestonden er twee afzonderlijke departementen, t.w. het departement van Oorlog en het departement van Marine. Elk departement had een eigen organisatiestructuur en een eigen organisatie op het gebied van post- en archiefzaken.
Zowel bij de marine als bij het departement van Oorlog had men een afdeling secretarie, indices en archieven (S.I. en A). Deze naam bestond al sinds 1877.
Bij oorlog bleef S.I. en A. ingaande 1 november 1945 als zogenaamde B-afdeling (B-V) rechtstreeks onder de secretaris-generaal (SG) ressorteren.
Archief ministerie van Oorlog, brief van 25 oktober 1945, nr. 127.
Deze naamsaanduiding werd door beide in een later stadium verlaten en omgezet in de afdeling post- en archiefzaken Koninklijke Marine en de centrale afdeling post- en archiefzaken (CPA).
Periode 1959-1980
Bij de samenvoeging in 1959
Koninklijk Besluit van 19 mei 1959 nr. 2.
tot één ministerie van Defensie (alleen voor het te ’s-Gravenhage gevestigde deel van het departement) werd bij alle overige onderdelen de naam “departement van Defensie” aangehouden.
IT met nummer toegang 5.143.5114, inventarisnummer 1
Waar de naam “oorlog” langzaam verdween, bleef de naam “marine” wel gehandhaafd als aanduiding op de stukken, t.w. ministerie van Defensie (marine). Als gevolg van de samenvoeging werd de algemene secretarie herzien.
IT met nummer toegang 5.143.5114, inventarisnummer 2.
Onder de SG werd een hoofd Post- en Archiefzaken (PAZ) aangesteld die werd belast met het functionele beheer van archiefbescheiden en het voeren van een secretarie voor de dienststukken van de minister en de SG.
In 1972
IT met nummer toegang 5.143.5114, inventarisnummer 6.
kwam de oorspronkelijke naam CPA in een nieuwe organisatie in beeld, welke rechtstreeks onder de loco-secretaris-generaal (loco-SG) kwam te ressorteren. Eén van de bureaus, genaamd bureau archieven, welke onder andere bestond uit de sectie dynamisch archief (de zgn. groep minister) had als taak de postregistratie te verzorgen voor het kabinet van de minister, de bureaus van de staatssecretarissen, het bureau SG en de rechtstreeks onder de SG ressorterende centrale-organisatie-eenheden. Tot 1976 bleef dit zo, waarna door een grote reorganisatie van de topstructuur van het ministerie
IT met nummer toegang 5.143.5114, inventarisnummer 11.
, de CPA werd ondergebracht onder de 2e plaatsvervangend SG, tevens Directeur Interne Zaken (DIZ).
In de jaren 1979 en 1980
IT met nummer toegang 5.143.5114, inventarisnummer 20.
vond een versterking plaats van de rol van het CPA in de sfeer van het functionele toezicht en het centraal registeren van alle bij de ministeriële organisatie binnenkomende en uitgaande bescheiden.
Beleidsterrein overheidsinformatievoorziening
De in deze toegang specifiek beschreven archiefbescheiden met betrekking tot de overheidsinformatievoorziening worden verklaard in het Rapport institutioneel onderzoek.
PIVOT-rapport nummer 92, “Overheidsinformatievoorziening”, Een institutioneel onderzoek naar het handelen van de minster van Defensie op het beleidsterrein overheidsinformatievoorziening, 1945-1999, gezamenlijke uitgave van het ministerie van Onderwijs, Cultuur Wetenschappen (OCW) en het ministerie van Defensie, 1999
Dit rapport geeft een overzicht van de ontwikkelingen in historisch perspectief en de doelstelling van het beleidsterrein overheidsinformatievoorziening, de organisatie, de actoren en hun onderlinge relaties. Het rapport is beschikbaar in de studiezaal.
Geschiedenis van het archiefbeheer
De verwerving van het archief
Het archief is krachtens bepalingen van de Archiefwet overgebracht.
Inhoud en structuur van het archief
05.00; 2.13
Selectie en vernietiging
Met deze toegang wordt 0,24 m’ overgedragen aan het Nationaal Archief. Er zijn alleen dubbelen verwijderd en vernietigd.
Aanwijzingen voor de gebruiker
Openbaarheidsbeperkingen
Volledig openbaar.
Materiële beperkingen
Het archief kent geen beperkingen voor het raadplegen van stukken als gevolg van slechte materiële staat.
Aanvraaginstructie
Openbare archiefstukken kunnen online worden aangevraagd en gereserveerd. U kunt dit ook via de terminals in de studiezaal van het Nationaal Archief doen. Om te kunnen reserveren dient u de volgende stappen te volgen:
U maakt een profiel aan op www.gahetna.nl, en logt vervolgens in
Via de archiefinventaris (alleen de beschrijvingen met rode nummers) selecteert u het gewenste archiefstuk door op de knop 'Reserveren' te klikken
In het volgende scherm geeft u aan op welke dag u het archiefstuk wilt inzien
Indien u zich bevindt in de studiezaal en een tafelnummer heeft ontvangen kunt u dit nummer vermelden. Als u geen tafelnummer heeft kunt u tafelnummer 777 laten staan
Vervolgens bevestigt u uw reservering door deze te versturen.
Verwant materiaal
Beschikbaarheid van kopieën
De inventarisnummers van dit archief zijn niet in kopievorm beschikbaar.
Afgescheiden archiefmateriaal
Deze inventaris beschrijft slechts een gedeelte van het archief van de Algemene Secretarie van het ministerie van Oorlog / Defensie uit de jaren 1955-1980.
Het oorspronkelijke archief is bij de bewerking opgesplitst in verschillende deelarchieven, die op grond van verschillende selectielijsten werden bewerkt. Op elk deelarchief is een afzonderlijke inventaris gemaakt:
Nummer toegang Beleidsterrein
2.13.5370
Rijksbegroting
2.13.5371
Burgerluchtvaart
2.13.5372
Militair Personeel
2.13.5373
Rijkshuisvesting
2.13.5374
Voorlichting
2.13.5375
Militaire Operatiën
2.13.5376
Militaire Inlichtingendiensten
2.13.5377
Overheidspersoneel: arbeidsverhoudingen
2.13.5378
Overheidspersoneel: arbeidsvvoorwaarden
2.13.5379
Overheidspersoneel: arbeidsvmarkbeleid
2.13.5380
Overheidsinformatievoorziening
2.13.5381
Wetenschapsbeleid
2.13.5382
Politie I
2.13.5383
Dienstplicht
2.13.5384
Overheidsorganisatie
Beschrijving van de series en archiefbestanddelen
- Het instellen, wijzigen en opheffen van organisatie-eenheden op het beleidsterrein overheidsinformatievoorziening voor het eigen departement, 1957-1980, 56
  Actor: de minister van Defensie
  - Commissie bibliotheken en Commissie toezicht militair-wetenschappelijk bibliotheekwezen, 1957-1966; 1
  - Centraal archievendepot (CAD), 1961-1962; 2
    Incl. retroacta 1955.
  - Commissie Automatisering Koninklijke Landmacht, 1966; 3
  - Stuurgroep kosten informatie systeem - programma budgettering (KIS-PB), en Commissie programmabudgettering, 1970-1979; 4
  - Comité bestuurlijke informatiesystemen centrale organisatie (COBISCO), waarbij het Centraal comité bestuurlijke informatiesystemen krijgsmacht en de Adviescommissie Centraal Comité Bestuurlijke Informatiesystemen CCOBIS, 1977-1980; 5
  - Stuurgroep bestuurlijke informatie economie en financiën, materieel en personeel (BIEF, BIMAT en BIPERS), 1978-1979; 6
  - Automatiseringscommissie economie en financiën, materieel en personeel, (ACOMEF, ACOMMAT en ACOMPERS), 1978-1980; 7
- Het voorbereiden en vaststellen van registratuur – en ordeningsplannen, 1955-1980, 108
  - Vaststelling registratuurplan Ministerie van Defensie, invoering van en controle op het fiche-doorschrijfsysteem, en richtlijnen inzake behandeling van dienstcorrespondentie, 1955; 8
  - Instructie postbehandeling en archiefbeheer Koninklijke Landmacht (KL) en richtlijnen inzake de behandeling van dienstcorrespondentie, 1974-1980; 9
- Het opstellen van een verklaring van vernietiging van archiefbescheiden die niet in een rijksarchiefbewaarplaats berusten, 1959-1980, 126
  - Vaststelling vernietigingslijst Ministerie van Defensie, en voorschrift inzake vernietiging en inlevering van stukken uit de archieven der KL (VVS-1962-KL), 1959-1980; 10-11
    - Dossiernr. 250.880 - 250.880/3c, 10
    - Dossiernr. 452.651 - 452.651/2h, 11